【裁判字號】    98,上訴,1468
【裁判日期】    980831
【裁判案由】    毒品危害防制條例
【裁判全文】
臺灣高等法院刑事判決                98年度上訴字第1468號
上  訴  人  臺灣臺北地方法院檢察署檢察官
被      告  甲○○
選任辯護人  趙元昊律師
            蕭欣怡律師
            許瑞榮律師
上列上訴人因被告違反毒品危害防制條例案件，不服臺灣臺北地
方法院97年度訴字第2341號，中華民國98年3月12日第一審判決
（起訴案號：臺灣臺北地方法院檢察署97年度偵字第23555號）
，提起上訴，本院判決如下：
    主  文
上訴駁回。
    理  由
一、本件公訴意旨略以：被告甲○○明知Ｋ他命為毒品危害防制
    條例規範之第三級毒品，不得非法販賣，於民國97年10月22
    日晚間7時許，因證人乙○○於電話中表明欲向被告購買3包
    Ｋ他命，被告竟意圖營利，基於販賣第三級毒品之犯意，與
    乙○○相約於同日深夜11時許在臺北市中山區○○○路○段2
    8巷1號前碰面，被告遂攜帶Ｋ他命赴約，惟雙方於見面後，
    尚未談妥價金，即為警當場查獲而未遂，並自被告身上起出
    第三級毒品Ｋ他命5包、硝甲西半藥錠1顆、夾鍊袋19個，因
    認被告涉有毒品危害防制條例第4條第3項、第6項之販賣第
    三級毒品未遂罪嫌云云。
二、本件公訴意旨認被告涉犯販賣第三級毒品罪嫌，係以乙○○
    警詢筆錄所載證言、警詢錄音及譯文、證人即製作警詢筆錄
    員警張弘杰、曾煥銘之證言、行政院衛生署管制藥品管理局
    97年11月7日管檢字第0970011094號鑑定書、搜索扣押筆錄
    、扣押物品目錄表、扣案之Ｋ他命、通聯調閱查詢單、通聯
    記錄查詢磁片、通聯記錄列印等資為論據。
三、按犯罪事實應依證據認定之，無證據不得推定犯罪事實，又
    不能證明被告犯罪者，應諭知無罪之判決，刑事訴訟法第15
    4條第2項、第301條第1項分別定有明文。是以事實之認定應
    憑證據，如未能發現相當證據，或證據不足以證明，自不能
    以推測或擬制之方法，為裁判基礎。苟積極證據不足為不利
    於被告事實之認定時，即應為有利於被告之認定。另認定犯
    罪事實所憑之證據，雖不以直接證據為限，間接證據亦包括
    在內，然無論直接證據或間接證據，其為訴訟上之證明，須
    於通常一般之人均不致有所懷疑，而得確信其為真實之程度
    者，始得據之為有罪之認定，倘其證明尚未達到此一程度，
    而有合理之懷疑存在，無從使事實審法院得有罪之確信時，
    即應由法院為諭知被告無罪之判決，最高法院著有40年臺上
    字第86號、30年上字第816號、76年臺上字第4986號判例可
    參。
四、訊據被告坦承持有扣案之白色或無色透明結晶或結晶性粉末
    5小包及橘色圓形錠1顆，其經送檢驗結果分別檢出Ｋ他命成
    分及硝甲西泮成分，均為毒品危害防制條例第2條第2項第3
    款規定列管之第三級毒品，有行政院衛生署管制藥品管理局
    97年11月7日管檢字第0970011094號鑑定書在卷可佐。然被
    告堅決否認有何販賣第三級毒品未遂之犯行，辯稱：乙○○
    在97年10月22日晚上7時許打電話給我，並未談及Ｋ他命之
    事，是乙○○找我去吃飯，我說晚一點，現在沒有空，後來
    約8、9點時出門去看出車禍的朋友，嗣後乙○○告訴我他在
    林森北路附近，我也在附近，就相約在新生北路、長春路交
    叉口玩具反斗城見面，同日晚上11時許，我雖在臺北市○○
    ○路○段28號1樓前與乙○○見面，但並無出售Ｋ他命之意
    ，亦無所謂「未談妥價金之事」，當時我等見面不到5分鐘
    ，警察就來臨檢，當時我主動從腰間拿出Ｋ他命、硝甲西半
    （俗稱一粒眠）交給警方，毒品係我為供自己施用而購買，
    無任何營利之意圖，另查獲之19個夾鏈袋係我為裝小飾品所
    用，與毒品無關等語。
五、經查：
（一）被告以外之人於審判外之言詞或書面陳述，除法律有規定
      者外，不得作為證據，刑事訴訟法第159條第1項定有明文
      。本件證人乙○○之警詢筆錄及該次警詢錄音譯文（偵查
      卷第102至107頁），為被告以外之人於審判外之言詞或書
      面陳述，被告及辯護人於原審及本院準備程序中對證人乙
      ○○警詢陳述之證據能力聲明異議。而關於證人乙○○上
      開警詢錄音譯文部分，經證人即製作乙○○警詢筆錄之員
      警張弘杰及曾煥銘於偵查中具結證稱：該次警詢有全程錄
      音，譯文上黑色字體是證人乙○○應訊時整理陳述的要旨
      ，紅色部分則是逐字照錄等語（偵查卷第79、80頁偵訊筆
      錄），另經檢察官於偵查中勘驗證人乙○○警詢錄音，勘
      驗結果認證人張弘杰所提出之警詢譯文內容與警詢錄音內
      容要旨相符（偵查卷第99頁），亦為證人乙○○所不爭執
      （偵查卷第99頁），從而證人乙○○於警詢陳述之內容，
      當以上述根據勘驗結果所製作之譯文為準。
（二）刑事訴訟法所規定傳聞法則之例外，其中就被告以外之人
      於偵查中向檢察官所為之陳述，因檢察官代表國家偵查犯
      罪時，原則上當能遵守法定程序，且被告以外之人如有具
      結能力，仍應依法具結，以擔保其係據實陳述，故於第15
      9條之1第2項明定「除顯有不可信之情況者外」，得為證
      據；又被告以外之人於檢察事務官、司法警察官或司法警
      察調查中所為之陳述，基於實體發現真實之訴訟目的，依
      第159條之2規定，如與審判中之陳述不符時，經比較結果
      ，其先前之陳述，相對「具有較可信之特別情況」，且為
      證明犯罪事實存否所「必要」者，或於審判中有第159條
      之3所列死亡等原因而無法或拒絕陳述之各款情形之一，
      經證明其調查中所為陳述絕對「具有可信之特別情況」，
      且為證明犯罪事實之存否所「必要」者，亦例外地賦與證
      據能力。是所謂「顯有不可信性」、「相對特別可信性」
      與「絕對特別可信性」，係指陳述是否出於供述者之真意
      、有無違法取供情事之信用性而言，故應就偵查或調查筆
      錄製作之原因、過程及其功能等加以觀察其信用性，據以
      判斷該傳聞證據是否有顯不可信或有特別可信之情況而例
      外具有證據能力，並非對其陳述內容之證明力如何加以論
      斷，二者之層次有別，不容混淆。又所謂「可信性」要件
      ，則指其陳述與審判中之陳述為比較，就陳述時之外部狀
      況予以觀察，先前之陳述係在有其可信為真實之特別情況
      下所為者而言。例如先前之陳述係出於自然之發言，審判
      階段則受到外力干擾，或供述者因自身情事之變化等情形
      屬之，與一般供述證據應具備之任意性要件有別，有最高
      法院94年度臺上字第629號、96年度臺上字第4365號判決
      要旨可資參照。本件證人乙○○雖於偵查及原審均證稱：
      警詢時警察沒有兇我，也沒有強迫我等語（偵查卷第80頁
      、本院卷第50頁），堪認證人乙○○警詢之陳述具任意性
      ，惟觀諸警詢錄音譯文內容所示：「... 黃：原本我打電
      話... 耶... 我原本7點多打給他。警：要幹嘛？黃：耶
      ... 我原本要跟他拿東西。警：要拿什麼東西？黃：拿..
      . 警：要跟他買Ｋ他命是不是？黃：是。」、「.... 警
      ：跟他要調多少東西... 要買多少東西... 你說買Ｋ他命
      是不是？黃：對。警：買多少他命？黃：買... 3包。警
      ：買3包是不是... 買3小包... 他有沒有跟你說價錢多少
      錢？黃：嗯... 還沒。警：沒有說價錢多少... 就是要跟
      他買3小包的Ｋ他命，然後約在那邊見面... 是不是？黃
      ：對。... 警：這通就約在那邊了嗎？還是還沒約？黃：
      還沒約。警：你說的19點左右就是跟他撥通電話說跟他要
      買3包Ｋ他命... 然後他跟你說什麼... 說等一下還是怎
      樣... 他說什麼？黃：沒... 耶... 他說他先洗澡... 因
      為我當時在店裡嘛。警：嗯。黃：然後我跟他說不然你先
      過來店裡這裡吃飯，啊... 因為在電話中也沒有說清楚。
      警：耶... 然後就見面在說？黃：對... 見面在說」、「
      警：碰面後，他有把毒品交給你了嗎？黃：還沒有。警：
      是碰面後，還沒講到那個就被警方臨檢了嗎？黃：是。警
      ：碰面後他還沒把毒品交給你就被警方臨檢了是不是？黃
      ：是。」、「問：甲○○持有上記物品做何用途？黃：這
      我不知道。警：你不是有要跟他調3包嗎？黃：可是...
      我耶... 電話中沒講到... 我們都是見面談...。警：等
      見面然後他帶這5包，你見面時跟他說要調3包... 然後他
      帶這5包是怎麼樣... 是要給你的還是給別人的？黃：應
      該是給別人要的。警：他有跟你說嗎？黃：有... 他說要
      去三重。警：說他送去三重給人家是不是？黃：對。警：
      他是跟你講說三重那邊有人要買要送過去給他是不是？黃
      ：對。」等文字，可知證人乙○○雖陳述其打電話予被告
      之目的係要「拿東西」、「買3包」，然證人乙○○亦同
      時表示「在電話中也沒有說清楚」、「電話中沒講到...
      我們都是見面談」等語，是警詢筆錄逕為記載「我大概19
      時左右用我的手機0000000000撥打甲○○的手機00000000
      00，跟他要買3小包Ｋ他命」等文字，是否符合證人乙○
      ○當時陳述之真意，即屬有疑。再者，員警製作筆錄之詢
      問方式，並非由證人乙○○自行就事發經過之始末為連續
      陳述，而是員警以預設之情況發問引導，再由證人乙○○
      答以：「對」、「是」等語，難認證人乙○○於警詢之陳
      述未受員警詢問方式左右而係出於自然之發言，況證人乙
      ○○於原審證稱：我當時被抓，很害怕，且也被上手銬、
      腳銬，另外一個警察說你們兩兄弟都有事等語（見原審卷
      第50頁、第51頁反面），參以警詢中員警亦對證人乙○○
      告知刑事訴訟法第95條規定之被告程序法上權利，顯見證
      人乙○○於警詢時係以被告身分應訊，觀其於審判外為陳
      述時之外部附隨環境或條件，應有使證人乙○○為免己身
      涉入刑案而陳述之情形。綜上所述，無從認定證人乙○○
      前於警詢中之陳述係在有較可信之外部環境情況下所為，
      未符刑事訴訟法第159條之2規定之傳聞例外要件，自無證
      據能力，無從以之證明被告有販賣第三級毒品之犯罪事實
      。
（三）又本件員警查獲乙○○所持用之行動電話門號0000000000
      號，於案發當日有多次與被告所持用之行動電話門號0000
      000000號及0000000000號通聯，被告對此亦不否認，並有
      上開行動電話門號之通聯記錄列印資料在卷可證（偵查卷
      第108頁至第112頁背面）。惟上開行動電話之多次通聯記
      錄，因乏具體對話內容，尚無法證明乙○○與被告間通話
      內容涉有商議第三級毒品販賣交易之事實。另據乙○○於
      偵查中多次應訊均證述：97年10月22日當天晚上7點多，
      店內生意不好，我打電話問被告要不要到店內吃飯，被告
      說要先洗澡，洗完再告訴我，我後來9點多、10點時在仁
      愛醫院附近打電話給被告，被告說在馬偕醫院內看朋友，
      被告說晚點再打來，後來我離開仁愛醫院後又打電話給被
      告，我想要跟被告拿Ｋ他命，但我沒有在電話中說，當時
      被告說人在新生北路附近，我說我也在附近，被告就叫我
      到新生北路與長春路那等他，我跟我哥就過去，到那邊後
      我就先下車，被告要我帶他去三重，我問被告要去三重幹
      麻，被告還來不及回答，警察就上前逮捕，當天7點及11
      點的電話中都沒有提到要跟被告買毒品，警詢筆錄記載我
      7點就約買毒品，到11點多時再打電話約在新生北路，但
      還沒交易就被抓等等，我是說我心裡是這樣想等語（偵查
      卷第23頁以下、第97頁以下偵訊筆錄），復於原審證稱：
      我當天打電話給被告聯絡見面，於電話中並無提及要購買
      Ｋ他命的事情，被告在電話中也沒有表示要賣Ｋ他命給我
      ，當天遭警方盤查時，當場被告被查獲什麼，我不清楚，
      是後來到警局，警察才跟我說被告身上有Ｋ他命，我打電
      話當天並不確定被告身上是否有Ｋ他命，只是因為之前被
      告有放在我車上1包Ｋ他命，我心想被告那裡如有Ｋ他命
      的話，我就跟被告拿，所以我打電話給被告時，被告表示
      在新生北路，我就說我去找他，因為我心想去找被告拿Ｋ
      他命，見面之後警察就過來了，沒有談論到關於毒品的事
      情，我雖有說過警詢錄音譯文即偵查卷第103頁第2、3行
      及第104頁第7行至第10行那些話，但前者我有跟警察說那
      是我心中想的，後者則是我到那邊時，被告有跟我說要我
      帶他去三重，結果警察就來了，那些話與事實不相符等語
      （見原審卷第49頁至第52頁審判筆錄），核與乙○○之警
      詢錄音譯文內容確有「因為在電話中也沒有說清楚」、「
      電話中沒講到，我們都是見面談」等語相符，又警詢錄音
      譯文中關於被告與乙○○見面後，雖有向乙○○表示要去
      三重，惟其中關於被告要去三重所為何事，則是由員警向
      乙○○詢以「他是跟你講說三重那邊有人要買要送過去給
      他，是不是？」之詢問方式，後由乙○○答以「對」，足
      見關於被告持有扣案毒品之動機、目的為何，顯非由乙○
      ○主動表達之自然陳述，是難認與乙○○警詢時之真意及
      事實相符，因認證人乙○○於偵查及原審具結作證所述內
      容前後一致之證述較為可採。據此，本件雖有乙○○與被
      告多次之通聯記錄，惟既無從證明乙○○於電話中已向被
      告表示購買Ｋ他命之意思，更無法證明被告對於乙○○心
      想購買Ｋ他命之意思有何販賣之回應。本件既無其他積極
      證據足以證明被告於購入第三級毒品Ｋ他命之初，即有販
      賣營利之意思，或於與乙○○通話及見面時，有持Ｋ他命
      兜售牟利之意圖與行為，自難認被告持有扣案之Ｋ他命行
      為有從事營利販賣之犯意，固無從遽以販賣第三級毒品未
      遂罪相繩。
五、檢察官上訴意旨雖稱：依最高法院97年度臺上字第3590號判
    決意旨，本件乙○○警詢時陳述，對於被告販賣第三級毒品
    之情節指述綦詳，核與卷附乙○○與被告間之通聯紀錄、扣
    案物品相符，其警詢筆錄自有證據能力。參以乙○○後於原
    審審理時翻異前詞所證稱之言，內容諸多矛盾，如：既自承
    與被告不常聯繫，何以於案發深夜之際與被告無故相約在路
    旁見面？乙○○自承心存購入第三級毒品之念頭，何以當時
    被告恰巧攜帶5包第三級毒品等等，均得證明乙○○於警詢
    時陳述較為可採。再者，被告雖自始否認犯行，辯稱我施用
    數量非微，扣得之毒品係供己施用云云。然被告無法說明何
    以向他人購入5包第三級毒品已逾數日，查獲之時竟連1包都
    尚未施用，此5包毒品仍完整未開，此節與上開辯詞即生齟
    齬，被告所辯既無可採，又有卷附事證為佐，原審竟認被告
    無罪，顯然失據等語。
六、惟揆諸最高法院96年度臺上字第1029號判決意旨，施用毒品
    者，其所稱向某人購買之供述，須補強證據以擔保其供述之
    真實性。良以施用毒品者其供述之憑信性本不及於一般人，
    況施用毒品者其供出來源，因而破獲者，法律復規定得減輕
    其刑，其有為偵查機關誘導、或為邀輕典而為不實之陳述之
    可能，其供述之真實性自有合理之懷疑。從而，認施用毒品
    者關於其向某人購買毒品之供述，必須補強證據佐證，以擔
    保其供述之真實性，俾貫澈刑事訴訟無罪推定及嚴格證明之
    基本原則。又關於毒品施用者其所稱向某人購買毒品之供述
    ，必須補強證據佐證，係指毒品購買者之供述縱使並無瑕疵
    ，仍須補強證據佐證而言，以擔保其供述之真實性。該所謂
    補強證據，必須與施用毒品者關於相關毒品交易之供述，具
    有相當程度之關聯性，且足使一般人對於施用毒品者之供述
    無合理之懷疑存在，而得確信其為真實，始足當之。本件證
    人乙○○於警詢所為陳述與審判中所言不符，以其陳述作成
    之情況，欠缺較可信之擔保，其警詢陳述不具證據能力，業
    經本院說明如前。依刑事訴訟法第161條第1項規定，檢察官
    應就被告犯罪事實負提出證據及說服責任，本件檢察官所引
    通聯紀錄僅能證明乙○○為警察查獲當日，曾持用門號0000
    000000號行動電話與被告所持用之門號0000000000號及門號
    0000000000號行動電話通聯，並不能用以證明證人乙○○接
    受司法警察調查之時係出於真意而為自然陳述，依據前引最
    高法院94年度臺上字第629號、96年度臺上字第4365號判決
    意旨，檢察官對於傳聞證據之證據能力與證明力之基礎似有
    混淆。此外，證人乙○○與被告通聯過程是否明確談及第三
    級毒品交易，尤其關於毒品之價格與劑量，檢察官並未提出
    其等實際通聯內容加以證明，本件縱然寬認證人乙○○之警
    詢陳述具有證據能力，亦無從以所謂通聯紀錄作為補強證據
    而認定被告有販賣第三級毒品予乙○○未遂之犯行。
七、至於被告身上攜有第三級毒品Ｋ他命，其目的為何，又其為
    何與乙○○相約見面，因依刑事訴訟法第154條第2項規定，
    被告無自證己罪及自證無罪之義務，在無積極證據足證被告
    有罪之情況下，不得以被告反證不成立即推定被告犯罪。檢
    察官以被告施用毒品劑量非微，被告無法說明何以向他人購
    入5包第三級毒品已逾數日，查獲之時竟連1包都尚未施用，
    此5包毒品猶仍完整未開，又攜帶該毒品與證人乙○○於深
    夜相約見面，有違常理等情，而為被告不利之認定，係忽視
    證人乙○○於偵訊及原審作證所為有利證述，以推論方式入
    被告無罪，核與刑事訴訟法第154條第2項所定證據法則有所
    牴觸，尚無可採。
八、綜上所述，本件檢察官起訴及上訴意旨所舉事證，均不能使
    本院形成被告有販賣第三級毒品之有罪確信，依前揭條文規
    定及最高法院判例暨判決所揭櫫之證據法則，自應諭知被告
    無罪。原審據此諭知被告無罪判決，其認事用法，並無不合
    ，檢察官指摘原判決不當，提起上訴，求為撤銷改判被告有
    罪，為無理由，應予駁回。
據上論斷，應依刑事訴訟法第368條，判決如主文。
本案經檢察官繆卓然到庭執行職務。
中    華    民    國    98    年     8    月    31    日
                  刑事第十三庭  審判長法  官   曾德水
                                      法  官   林婷立
                                      法  官   陳恆寬
以上正本證明與原本無異。
檢察官如不服本判決，應於收受送達後10日內向本院提出上訴書
狀，其未敘述上訴之理由者並得於提起上訴後10日內向本院補提
理由書（均須按他造當事人之人數附繕本）「切勿逕送上級法院
」。
                                      書記官   黃家麟
中    華    民    國    98    年    9     月    7     日


司法院資訊處製作；財團法人民間司法改革基金會備份。
